---
title: "Analiza delovno aktivnega prebivalstva Slovenije"
author: "Neža Lesnjak"
output:
  html_document: default
  pdf_document:
    includes:
      in_header: lib/styles.sty
    latex_engine: xelatex
runtime: shiny
---

```{r setup, echo=FALSE, results='hide', message=FALSE, warning=FALSE}
knitr::opts_chunk$set(echo=FALSE, message=FALSE, warning=FALSE)

# Uvoz vseh potrebnih knjižnic
source("lib/libraries.r", encoding="UTF-8")
```

```{r rstudio, results='asis'}
# Izris povezave do RStudia na Binderju
source("lib/rstudio.r", encoding="UTF-8")
```

# Izbira teme

V projektu bom analizirala delovno aktivno prebivalstvo Slovenije.
Aktivno prebivalstvo se namreč deli na dve skupini: registrirane brezposelne osebe in delovno aktivne.

Analizirati želim, kako se skozi leta spreminja število delovno aktivnih glede na njihovo izobrazbo ali poklicno skupino, v katero spadajo. Prav tako me bo zanimalo, kolikšen del prebivalstva statističnih regij predstavljajo delovno aktivni.

***

# Obdelava, uvoz in čiščenje podatkov

```{r uvoz}
source("uvoz/uvoz.r", encoding="UTF-8")
```

Uvozila smo podatke o številu delovno aktivnih glede na izobrazbo, delovno skupino oziroma statistično regijo - v obliki CSV s statističnega urada ter podatke o površini regij v obliki HTML
z Wikipedije. 

Glavne poklicne skupine so:  
  - zakonodajalci, visoki uradniki in menedžerji,  
  - strokovnjaki,  
  - tehniki in drugi strokovni sodelavci,  
  - uradniki,  
  - poklici za storitve in prodajalci,  
  - kmetovalci, gozdarji, ribiči in lovci,  
  - poklici za neindustrijski način dela,  
  - upravljalci strojev in naprav, industrijski izdelovalci in sestavljalci,  
  - poklici za preprosta dela in  
  - vojaški poklici.

Ravni izobrazbe, uporabljene v spodnji tabeli:  
  - brez izobrazbe ali nepopolna osnovnošolska,  
  - osnovnošolska,  
  - nižja ali srednja poklicna,  
  - srednja strokovna, splošna,  
  - višješolska, visokošolska.  

Podatke o številu delovno aktvinih imamo v treh razpredelnicah v obliki *tidy data*.

1. `delovno aktivni po izobrazbi in spolu` - podatki za leta od 2008 do 2019
  - `spol` - spremenljivka: spol oseb (besedilo: moški ali ženske),
  - `izobrazba` - spremenljivka: izobrazba glede na končano stopjno izobraževanja  (besedilo: ravni izobrazbe - zgoraj),
  - `leto` - spremenljivka: leto, na katero se nanašajo podatki (število od 2008 do 2019),
  - `število` - meritev: število delovno aktivnih v 1000 v določenem letu (število).

2. `delovno aktivni po poklicni skupini in spolu` - podatki za leta od 2008 do 2019
  - `spol` - spremenljivka: spol oseb (besedilo: moški ali ženske),
  - `poklicna skupina` - spremenljivka: ena izmed desetih glavnih poklicnih skupin (besedilo: poklicne skupine - zgoraj),
  - `leto` - spremenljivka: leto, na katero se nanašajo podatki (število od 2008 do 2019),
  - `število` - meritev: število delovno aktivnih v 1000 v določenem letu (število).

3. `delovno aktivni po statističnih regijah` - podatki za leta od 2008 do 2019
  - `regija` - spremenljivka: ena izmed dvanajstih statističnih regij (besedilo),
  - `leto` - spremenljivka: leto, na katero se nanašajo podatki (število od 2008 do 2019),
  - `število` - meritev: število delovno aktivnih v določenem letu (število).

Poleg treh tabel s podatki o delovno aktivnih pa imamo tudi dve tabeli s podatki o statističnih regijah.

1. `površina regij` - podatki o velikosti statističnih regij
  - `regija` - spremenljivka: ena izmed dvanajstih statističnih regij (besedilo),
  - `površina` - meritev: vrlikost regije v km^2^.
  
2. `prebivalstvo regij` - podatki o številu prebivalcev po regijah za leta 2008 do 2019
  - `regija` - spremenljivka: ena izmed dvanajstih statističnih regij (besedilo),
  - `leto` - spremenljivka: leto, na katero se nanašajo podatki (število od 2008 do 2019),
  - `število` - meritev: število prebivalcev regije v določenem letu (število).

Spodnja grafa prikazujeta število delovno aktivnih moških oziroma žensk glede na njihovo stopnjo izobrazbe.

```{r izobrazba moški, fig.align='center', fig.cap='Delovno aktivni moški glede na izobrazbo'}
ggplot(filter(tabela_po_izobrazbi, spol == 'Moški'), aes(x=leto, y=število, col=izobrazba)) + geom_point() +
  ggtitle("Delovno aktivni moški glede na izobrazbo") + ylab("Število v 1000")
```

```{r izobrazba ženske, fig.align='center', fig.cap='Delovno aktivne ženske glede na izobrazbo'}
ggplot(filter(tabela_po_izobrazbi, spol == 'Ženske'), aes(x=leto, y=število, col=izobrazba)) + geom_point() +
  ggtitle("Delovno aktivne ženske glede na izobrazbo") + ylab("Število v 1000")
```

***

# Analiza in vizualizacija podatkov

```{r vizualizacija, results='hide'}
source("vizualizacija/vizualizacija.r", encoding="UTF-8")
```

Spodnji zemljevid prikazuje povprečno velikost družine za vsako občino.

```{r zemljevid, fig.align='center', fig.cap='Zemljevid povprečnega števila otrok v družini'}
tm_shape(merge(zemljevid, povprecja, by.x="OB_UIME", by.y="obcina")) +
  tm_polygons("povprecje", title="Povprečje") +
  tm_layout(title="Povprečno število otrok v družini")
```

***

# Napredna analiza podatkov

```{r analiza}
source("analiza/analiza.r", encoding="UTF-8")
```

Spodnji graf prikazuje povezavo med številom naselij in površino občine.

```{r graf, fig.align='center', fig.cap='Povezava med številom naselij in površino občine'}
ggplot(inner_join(obcine, data.frame(obcina=names(skupine),
                                     skupina=factor(skupine)), by="obcina")
, aes(x=povrsina, y=naselja, color=skupina, size=prebivalci/1000)) + geom_point() +
  ggtitle("Število naselij glede na površino občine") +
  xlab(expression("Površina (km"^2 * ")")) + ylab("Št. naselij") +
  guides(color=guide_legend(title="Skupina"),
         size=guide_legend(title="Prebivalci (* 1000)"))
```

***

```{r shiny}
shinyAppDir("shiny", options=list(width="100%", height=600))
```
